【裁判字號】    99,上易,114
【裁判日期】    990421
【裁判案由】    損害賠償
【裁判全文】
臺灣高等法院臺中分院民事判決         99年度上易字第114號
上  訴  人  甲○○
上  訴  人  恒拓建設股份有限公司
法定代理人  乙○○
訴訟代理人  林更祐律師
上列當事人間損害賠償事件，上訴人對於中華民國98年12月25日
臺灣彰化地方法院98年度訴字第611號第一審判決提起上訴，本
院於民國99年4月7日辯論終結，玆判決如下：
    主  文
原判決關於命上訴人恒拓建設股份有限公司給付超過新台幣十四
萬二千六百四十九元部分，及該部分假執行之宣告；暨訴訟費用
之裁判，均廢棄。
上列廢棄部分，上訴人甲○○在第一審之訴及假執行之聲請均駁
回。
上訴人恒拓建設股份有限公司其餘上訴駁回。
上訴人甲○○上訴駁回。
上訴人恒拓建設股份有限公司應給付甲○○自民國九十八年七月
十六日起至清償日止，按年利率百分之五計算之新台幣十四萬二
千六百四十九元之利息。
上訴人甲○○其餘擴張之訴駁回。
第一、二審訴訟費用，由上訴人恒拓建設股份有限公司負擔四分
之一，餘由上訴人甲○○負擔。
    事實及理由
一、上訴人甲○○（下稱甲○○）主張：伊代理銷售對造上訴人
    恒拓建設股份有限公司（下稱恒拓公司）所建之台灣新故鄉
    建案（戶數23戶），兩造於民國（下同）98年1月16日簽訂
    銷售合約書（下稱系爭合約），銷售期間為98年2月2日至98
    年5月8日（系爭合約約定至5月31日，兩造於98年5月8日終
    止合約），於銷售期間內，甲○○分別以新台幣（下同）38
    0萬元（底價396萬元）銷售編號（下同）A3房屋，以360萬
    元（底價365萬元）銷售D41房屋、以438萬元（底價445萬元
    ）銷售B57房屋，而恒拓公司自售之E26房屋（底價395萬元
    ），依約皆視同成交，甲○○自得依系爭合約，請求以底價
    總額2.2%計算之銷售佣金。惟恒拓公司就其銷售之A3房屋、
    D41房屋，以銷售價計算銷售佣金，致恒拓公司少給付21萬
    元以2.2%計算之佣金4620元，恒拓公司並就其低於底價之21
    萬元，令甲○○負擔40%即8萬4000元之損失，於給付佣金時
    扣除，恒拓公司依約應予給付。另甲○○以438萬元（底價
    445萬元）銷售B57房屋，恒拓公司自售之E26房屋（底價395
    萬元），以底價計算銷售佣金分別為9萬7900元、8萬6900元
    ；又E27房屋出租每月租金8000元，應以一個月租金8000元
    為銷售佣金；另恒拓公司扣除電話移機費2000元，扣除張淑
    娟之獎金6000元，均屬不當，自應將扣除之金額給付甲○○
    ，以上合計，恒拓公司應給付28萬9420元，恒拓公司未為給
    付，致甲○○受佣金損失28萬9420元，依系爭合約第十條之
    約定，對於恒拓公司違約所致甲○○之損害，請求恒拓公司
    加倍賠償即57萬8840元等情，求為命：恒拓公司應給付伊57
    萬8840元（超過上開數額經原審判決駁回後，甲○○未再主
    張，不予論述），及自起訴狀繕本送達翌日起算法定遲延利
    息之判決（原審判決恒拓公司給付甲○○16萬7420元，駁回
    甲○○其餘請求，甲○○僅就駁回其41萬1420元請求部分聲
    明不服，並擴張自起訴狀繕本送達翌日起算法定遲延利息，
    該擴張聲明，依民事訴訟法第四百四十六條第一項、第二百
    五十五條第一項第三款，無需對造同意即可為之）。
二、恒拓公司則以：兩造已協議於98年5月8日終止系爭合約。依
    系爭合約第八條第一項之約定之精神，甲○○銷售之金額低
    於約定底價時，應負擔低於底價部分之40%之損失，始符合
    公平原則。況系爭合約第四條第一項括弧內記載：「溢價與
    低底金額可互補」，應解釋為：當甲○○向恒拓公司請領銷
    售佣金時，可能有些房屋之售價高於約定底價（即合約文字
    表示之「溢價」），有些房屋之售價則低於約定底價（即合
    約文字表示之「低底金額」），而「溢價」應與「低底金額
    」互相抵銷以後，再依甲○○當期請領之全部房屋總銷售額
    ，依系爭合約第七條約定之方式，計算甲○○應得之銷售佣
    金。倘甲○○售出之房屋低於約定底價，則其應負擔相當於
    低底金額40%之損失，此為系爭合約當然之解釋。甲○○在
    系爭合約期間，售出A3及D41兩戶房屋，售價分別為380萬元
    及360萬元，各該房屋約定底價分別為396萬元及365萬元。
    其餘房屋並無銷售情形，E26房屋僅為借名登記，並無銷售
    。又恒拓公司已給付甲○○銷售佣金6萬3421元，代墊營扣
    繳稅8371元，代付電話費2639元、代墊早餐費300元，代墊
    純水消費500元，恒拓公司並受讓葉淑娟銷售獎金6000元債
    權，受讓李宗蔚銷售佣金3萬0440元債權，均應自給付之銷
    售佣金扣除等語，資為抗辯。
三、甲○○主張其代理銷售恒拓公司所建之台灣新故鄉建案，兩
    造於98年1月16日簽訂系爭合約，銷售期間為98年2月2日至
    98年5月8日（系爭合約約定至5月31日，兩造於98年5月8日
    終止契約），於銷售期間內，甲○○分別以380萬元（底價
    396萬元）銷售A3房屋，以360萬元（底價365萬元）銷售D41
    房屋等情，有銷售合約書、底價表等在卷可證（見原審卷(一)
    6至17頁），並有協議書在卷可憑（見原審卷(一)78頁），自
    堪信為真實。依系爭合約第七條約定：「銷售佣金（服務費
    ）（含稅）：三成以下已銷售總底價2.2%計算之；三成以上
    （含）至五成（不含）以下已銷售總底價2.5%計算之；…」
    ，是佣金之計算係以銷售「總底價」計算，並非以銷售總價
    計算。以銷售A3、D41房屋底價761萬元，2.2%計算銷售佣金
    （服務費），核計為16萬7420元。又系爭合約第四條約定：
    「1.客戶出價若低於底價的3%之內的價格，乙方（即甲○○
    ）可不經業主（即恒拓公司）同意可出售（溢價與低抵金額
    可互補）。2.客戶出價若低於底價的3%之外的價格，如經業
    主同意即可出售，亦不可以任何理由抵扣乙方服務費」。另
    第八條第一項約定：「溢價分配比例：如售價超出原合約價
    亦為溢價。結案後甲（即恒拓公司）乙（即甲○○）依6：4
    比率分配」。然所謂「溢價與低底金額可互補」，溢價為房
    屋售價高於約定底價，低底金額指房屋售價低於約定底價，
    已銷售之房屋中同時有超過底價及低於底價者，超過部份之
    金額需補低於底價的部份，有剩餘則甲○○與恒拓公司四、
    六拆帳，如結算結果總賣價低於總底價，系爭合約並未約定
    甲○○亦需與建設公司即恒拓公司以四、六比率負擔等情，
    業據與甲○○共同銷售系爭建案之證人李宗蔚到庭證述屬實
    （見原審卷(二)80頁），系爭合約第八條第一項之溢價分配，
    即係恒拓公司所稱之獎金，因銷售佣金之計算已約定係以總
    底價為基準，因此已銷售之房屋中同時有超過底價及低於底
    價者，僅以溢價部分計算獎金顯不合理，始有溢價與低底金
    額可互補之約定，於兩相抵銷後再計算獎金自屬合理。惟依
    系爭合約第四條第一、二項之約定，低於底價3%以內或以外
    之價格均係經恒拓公司所同意而出售，如要求銷售價格低於
    底價之差額部份代理銷售者亦需負擔一定比例之損失，有懲
    罰之嫌實非公允，亦違背系爭合約第四條第二項「不可以任
    何理由抵扣乙方服務費」之約定，系爭合約書中並無關於甲
    ○○應負擔差額比例損失之約定。證人李宗蔚證稱銷售總價
    低於總底價甲○○應負擔差價40%金額之損失，與系爭合約
    之約定不符，自難採信。是恒拓公司辯稱，依系爭合約第四
    條第一項括弧內記載「（溢價與低底金額可互補）」，房屋
    售價高於約定底價即為溢價，房屋售價低於約定底價即為低
    底金額，而「溢價」應與「低底金額」互相抵銷以後，再依
    系爭合約第七條約定方式以甲○○售出房屋總銷售額計算應
    得之銷售佣金，如銷售總價低於總底價，甲○○尚應負擔差
    價40%金額，甲○○得請求之佣金尚應扣除差價40%云云，並
    不可採。是甲○○請求銷售A3、D41房屋之銷售佣金16萬742
    0元，應予准許。
四、甲○○主張於銷售期間，恒拓公司自售之E26房屋（底價395
    萬元），以底價計算銷售佣金為8萬6900元云云，為恒拓公
    司所否認，並辯稱E26房屋僅係借名登記於第三人名下，並
    未賣出等語。查，E26房屋之所有權係於98年3月23日以買賣
    為原因移轉登記與第三人陳耿明，有土地及建物登記第二類
    謄本在卷可憑（見原審卷87至90頁），雖陳耿明係恒拓公司
    法定代理人之姊夫，惟難以此認陳耿明未買受E26房屋。至
    證人即代書劉惠美證稱其未與購買該建案之客戶接洽，其不
    清楚客戶如何與恒拓公司買賣房屋等語（見原審卷52頁），
    應無從知悉E26房屋有無出賣。雖其嗣證稱：E26房屋所有權
    狀在其持有中，根據一般慣例認E26房屋並無買賣等語（見
    原審卷(二)52 頁），僅係其推測之詞，尚難以此認E26房屋未
    出賣與陳耿明。另證人李宗蔚亦證稱：據其所知建案房屋都
    未登記在恒拓公司名下等語（見原審卷(二)79頁），核與E26
    房屋原即登記予恒拓公司所有之事實不符，有所有權狀在卷
    可憑（見原審卷(二)14、15頁），亦不得以此即認E26房屋借
    名登記予陳耿明名下。另恒拓公司提出其餘登記在辛健智、
    乙○○、趙錫卿、張金英、柯宏錫之房屋，其登記時間係96
    年2月至97年12月間（見原審卷(二)107至117頁），均不在上
    開銷售期間內，亦不能以此證明E26房屋即係借名登記於陳
    耿明名下，是恒拓公司該項抗辯，並不足取。依系爭合約第
    九條約定，於上開銷售期間，恒拓公司售出之房屋，亦可請
    求銷售佣金。而E26房屋已由陳耿明向陽信商業銀行，辦理
    342萬元最高限額抵押權完畢，有土地及建物登記簿謄本在
    卷可證（見原審卷(一)85至90頁）則甲○○自得請求E26房屋
    之銷售佣金，以E26房屋底價395萬元，2.2%計算銷售佣金（
    服務費），核計為8萬6900元，是甲○○請求該E26房屋之銷
    售佣金8萬6900元，應予准許。
五、甲○○主張其於上開銷售期間，以438萬元（底價445萬元）
    銷售B57房屋予訴外人花建隆等情，為恒拓公司所否認，並
    以花建隆因個人原因而無法辦理銀行貸款，致解除買賣契約
    ，B57房屋既未售出，甲○○自不得請求佣金等語為辯。查
    ，依恒拓公司提出之花建隆與恒拓公司簽訂之買賣合約書，
    明確記載因花建隆個人因素無法辦理房屋貸款而解除買賣契
    約（見原審卷(一)134頁），並據證人花建琪證述，花建隆因
    個人信用致無法辦理銀行貸款等語明確（見原審卷(二)77頁）
    ，足認花建隆並未買受B57房屋，則甲○○自不得請求銷售
    B57房屋之佣金，甲○○請求該B57房屋銷售佣金9萬7900元
    ，即不予准許。至甲○○提出花建隆買受E28房屋之土地及
    建物登記第二類謄本（見本院卷10至13頁），惟該謄本記載
    花建隆於98年12月23日買受E28房屋，並非在上開銷售期間
    內所出售，自難以此證明甲○○已銷售B57房屋之事實，而
    可請求銷售B57房屋之銷售佣金，是該項證據，亦難為有利
    甲○○之判斷。又甲○○主張E27房屋出租每月柤金8000元
    ，應以一個月租金8000元為銷售佣金，及恒拓公司扣除電話
    移機費2000元，扣除張淑娟之獎金6000元，應將扣除之金額
    給付甲○○云云，為恒拓公司所否認，而系爭合約，並未約
    定甲○○可請求上開項目之金額，則甲○○請求恒拓公司給
    付上開金額，即無依據，自難准許。
六、甲○○另主張依系爭合約書第十條約定：本合約經雙方同意
    訂立，如一方違反本合約所訂之任何一項條款而導致對方損
    失，應負責加倍賠償對方之損失，並放棄先訴抗辯權，故恒
    拓公司應加倍賠償甲○○之損失云云。如上所述，恒拓公司
    固應給付甲○○銷售A3及D41房屋之銷售佣金16萬7420元，
    及E26房屋房屋之銷售佣金8萬6900元，計為25萬4320元，惟
    甲○○並未說明及舉證其因恒拓公司未支付銷售佣金，因而
    發生何種損害，是甲○○請求恒拓公司加倍賠償損失，即無
    依據，不應准許。
七、恒拓公司抗辯已給付甲○○銷售佣金6萬3421元，代墊營扣
    繳稅8371元，代付電話費2639元、代墊早餐費300元，代墊
    純水消費500元等情，為甲○○所不爭執（見本院卷46頁）
    ，且有明細表在卷可憑（見原審卷(一)30頁），自可採取。又
    恒拓公司抗辯其受讓葉淑娟銷售獎金6000元債權，受讓李宗
    蔚銷售佣金3萬0440元債權等語。查，葉淑娟因幫忙銷售房
    屋，約定每銷售一戶房屋，甲○○應給付3000元獎金予葉淑
    娟，共銷售二戶，即應給付葉淑娟6000元等情，業據證人李
    宗蔚及葉淑娟證述明確（見原審卷(二)80頁、112頁），是甲
    ○○應給付葉淑娟6000元，應可認定。又，李宗蔚可獲取銷
    售房屋佣金3萬0440元（即售價E26等二戶房屋計710萬元，
    4/1000之佣金），為甲○○於原審所陳明在卷（見原審卷(二)
    80頁），且有李宗蔚所寄甲○○之存證信函在卷可稽（見本
    院卷28頁），甲○○應給付李宗蔚3萬0440元，亦堪認定。
    而葉淑娟、李宗蔚將各該債權讓與恒拓公司，有存證信函、
    掛號收件回執在卷可憑（見本院卷26至29頁），甲○○並陳
    稱已收到各該存證信函（見本院卷47頁），自應認恒拓公司
    受讓葉淑娟銷售獎金6000元債權，受讓李宗蔚銷售佣金3萬0
    440元債權等語，為可採取，合計上開款項為11萬1671元。
    是恒拓公司自給付甲○○銷售佣金25萬4320元，扣除上開款
    項11萬1671元後，尚應給付甲○○14萬2649元。
八、綜上所述，甲○○依系爭合約請求恒拓公司給付14萬2649元
    ，及自訴狀繕本送達翌日即98年7月16日起至清償日止，按
    年利率5%計算之利息，即有理由，逾此部分之請求，即無理
    由，應予駁回，其假執行之聲請，應併予駁回。原審就上開
    准許甲○○請求部分，為甲○○勝訴之判決，洵屬正當。恒
    拓公司上訴論旨，仍執陳詞，指摘原判決該部分不當，求予
    廢棄，為無理由。原審就上開駁回部分，為甲○○勝訴之判
    決，並為假執行之宣告，即有未洽。恒拓公司上訴論旨，指
    摘原判決該部分不當，求予廢棄，為有理由，應由本院改判
    如主文第二項所示。甲○○上訴論旨，指摘原判決駁回其請
    求部分不當，求予廢棄，為無理由。至甲○○在本院擴張利
    息請求部分，為有理由，應予准許，爰予主文諭知恒拓公司
    應給付98年7月16日起至清償日止，按年利率5%計算本金14
    萬2649元之利息。本件事證已臻明確，兩造其餘攻擊防禦方
    法及舉證，核與判決結果不生影響，無庸逐一論列，併此敘
    明。
據上論結：本件恒拓公司為一部有理由，一部無理由，甲○○上
訴為無理由，甲○○擴張之訴，為一部有理由，一部無理由，依
民事訴訟法第四百五十條、第四百四十九條第一項、第七十九條
，判決如主文。
中    華    民    國    99    年    4     月    21    日
                民事第一庭    審判長法  官  吳火川
                                    法  官  胡景彬
                                    法  官  饒鴻鵬
以上正本係照原本作成。
不得上訴。
                                    書記官  康孝慈
中    華    民    國    99    年    4     月    22    日
                                                      Ｓ

司法院資訊處製作；財團法人民間司法改革基金會備份。
